臺灣高等法院刑事判決
109年度上易字第571號
上  訴  人  
即  被  告  甲○○


上列上訴人因家暴傷害案件，不服臺灣基隆地方法院108年度訴
字第763號，中華民國109年2月14日第一審判決（起訴案號：臺
灣基隆地方檢察署108年度偵字第5259號），提起上訴，本院判
決如下：
    主  文
上訴駁回。
甲○○緩刑貳年，緩刑期間付保護管束。 
    事實及理由
一、本案經本院審理結果，認第一審以上訴人即被告甲○○（下稱
    被告）犯修正前刑法第277條第1項之傷害罪，量處拘役15日
    ，並諭知以新臺幣1千元折算1日之易科罰金折算標準；經核
    其認事用法及量刑均無不當，應予維持，並引用第一審判決
    書記載之事實、證據及理由（如附件）。
二、被告上訴意旨略以：
　　被告上訴否認犯罪，並辯稱：本案事發起因是告訴人乙○○（
    下稱告訴人）對於娘家無私貢獻竟為各種謾罵、批評及誹謗
    ，被告甚感不平，因此提出糾正告訴人之文字，但父母竟一
    昧偏袒，指責被告，此為本案事發之緣由。且本案相關證人
    均證述不實，事故現場錄影畫面所呈可見被告動作根本打不
    到告訴人，也沒有打告訴人巴掌，被告手雖有伸入告訴人所
    駕駛之車內，但過程僅有1秒，僅拉告訴人衣物，目的要她
    下車對質，怎會有毆打告訴人，並造成告訴人右手淤青之傷
    害？且被告全程都是在擋告訴人的攻擊行為，因告訴人不斷
    對被告進行毆打、攻擊，因此只能舉手擋掉、拍掉告訴人的
    手以為防禦，被告縱有舉手動作亦是基於正當防衛，並非毆
    打傷害行為，且無過當，且告訴人主張之臉部、手部等處之
    傷害亦非被告所造成云云。惟查：
（一）被告雖辯稱其伸手進入車內僅抓告訴人衣物，及後續手部
      動作，只是阻擋告訴人連串攻擊行為，其並無任何攻擊、
      傷害行為部分，然正當防衛必須對於現在不法之侵害，始
      足當之，侵害業已過去，或無從分別何方為不法侵害之互
      毆行為，均不得主張防衛權，而拉扯、互毆乃多數動作構
      成單純一罪，互為攻擊之傷害行為，縱令一方先行出手，
      還擊之一方，在客觀上苟非單純對於現在不法之侵害為必
      要排除之反擊行為，因其本即有傷害之犯意存在，自無主
      張防衛權之餘地。被告就其所指告訴人之攻擊行為，除經
      證人即告訴人否認在卷外，並觀被告在告訴人甫駕車進入
      巷內家門口處，被告即有拍打車窗，並在告訴人開啟車窗
      時，立即伸手進入車窗內乙節，業據證人即告訴人指述甚
      詳（見偵查卷第18至19、55至56頁），且有證人即被告母
      親丙○○、弟弟丁○○證述在卷（見偵查卷第10至11、54至55
      頁），並有路口監視器光碟，經原審及本院勘驗明確，即
      觀監視器畫面所呈：於12：35：39至12：35：45間：被告
      將左手扶住車窗處，右手伸入車窗內，被告母親丙○○即有
      走上伸手拉被告之動作，被告始將手伸出車窗；12：35：
      45至12：35：46間：告訴人自小客車駕駛座處下車，有伸
      出右手揮打動作；於12：35：46至12：35：48間：被告有
      伸起右手擋告訴人右手，即以左手抓住告訴人右手，並舉
      起右手有揮打告訴人右肩部位，告訴人與被告2人互相均
      有拉扯動作，丙○○有在旁阻止動作；12：35：48至12：35
      ：55間：車子往前移動，告訴人有掙脫被告舉動後從車子
      後方往副駕駛座處跑；12：35：55至12：36：03間：告訴
      人從車輛副駕駛座處走至丁○○處，被告站在丁○○右後方有
      踮起左腳、右腳抬高，伸出左手往前揮打告訴人左側身處
      ，告訴人立即回頭望向被告處，丁○○即轉身以右手握住被
      告左手，被告舉起右手欲揮打，丁○○即舉起左手握住被告
      右手處，2人互有拉扯動作等情，有勘驗筆錄及現場光碟
      翻拍照片在卷可按（見原審卷第93、97至115、125頁，本
      院卷第83至88、107至229頁），是據現場監視器光碟內容
      所呈與告訴人、丙○○、丁○○等人證述相關事發經過情形大
      致相符，被告空言指摘告訴人誣告、丙○○、丁○○2人作偽
      證云云，尚難採認。據上，可見告訴人甫駕車至事發現場
      巷弄內，尚未下車，被告即站立至車輛駕駛座車門處，並
      在告訴人仍在車內駕駛座處，即將手伸入車內，雖因角度
      無法從監視錄影畫面看出被告將手伸入車窗內之實際動作
      為何，但被告已稱其欲抓告訴人衣物，顯見其將手伸入車
      窗內確有要抓告訴人之舉止，已屬攻擊行為，如此，車內
      之告訴人見狀顯然會因被告伸手企圖抓的動作而有抵擋、
      閃躲以致造成其身體右手腕處受傷，是告訴人所陳被告伸
      手入車內毆打等語並非無據，且上開影像並可見丙○○之身
      體、手部動作亦有往前伸手拉被告手部欲勸阻之動作，益
      徵被告當下所為，非僅單純欲要求告訴人下車理論，而有
      令人質疑其具有攻擊之意圖及動作甚明。之後，告訴人下
      車雖有舉手欲打被告之動作，然被告不僅有阻擋動作，甚
      至亦有舉手反擊動作甚明，2人雙手一來一往間確有互相
      拉扯動作甚明，與上開證人所述發生拉扯之情無訛，則從
      事件整體以觀，從告訴人駕車返家，被告得知後即趕回家
      ，並在家門口處等待告訴人，見告訴人開啟車窗即徒手伸
      入車內抓告訴人，並在告訴人下車後2人發生拉扯等所為
      顯具有積極拉扯之舉措，與單純防衛之意思與行為之情形
      有別。
（二）並佐以被告所提出家人群組LINE對話內容，其中被告與告
      訴人間對話部分：被告先列出對告訴人將年幼2名小孩帶
      回娘家讓被告、父母親照顧種種不是，之後告訴人稱「你
      別再故意挑撥讓媽和我吵」、「我偏要回怎樣」，被告即
      回稱「你說謊話，怕被揭穿啊」，告訴人：「我家我不能
      回」，被告：「好啊，明天就試試看」等語（見偵查卷第
      79、75頁），顯見被告對告訴人帶年幼子女回娘家等所為
      甚為不滿，甚至有拒絕其回家之言語，並起口角，被告即
      稱「明天就試試看」，進而發生上述情事，被告顯為攔阻
      告訴人返家而造成本件拉扯進而造成傷害事宜甚明，縱然
      被告是因其個人認告訴人帶年幼子女返家，交由其與父母
      分擔照顧之行為甚為不悅不滿，然亦無任何權利得以阻攔
      告訴人返家及是否下車與之對質之權利，是被告為阻攔告
      訴人帶子女返回娘家，而站立車旁，並伸手進入車內抓告
      訴人要求其下車與之對質，已有肢體舉動之情形下，並在
      告訴人開門下車之際，雙方間即互有推、拉、抓、拍打等
      動作，對此等行為將造成對方受傷之情，並無不知之理，
      可認被告主動尋釁，進而互有抓、打、拉扯等動作，自難
      以其辯稱因遭告訴人下車以言語、肢體攻擊在先，即認被
      告行為時不具傷害之主觀認知。
（三）告訴人於上開事故發生後，經驗傷診斷結果，受有右側手
      部挫傷等傷害，有醫療財團法人臺灣區煤礦業基金會臺灣
      礦工醫院出具診斷證明書在卷可稽（見偵查卷第37頁）。
      核其就診日期108年2月13日12時39分許至該院急診室就診
      ，時間與被告發生衝突的時間相近，受傷部位亦與其與被
      告間互相拉扯之所指肢體衝突之過程大致相符，是被告所
      稱告訴人手部受傷顯為因車輛失控滑行拉車門碰撞以致云
      云，亦為卸責之詞，而不足採。
（四）被告否認傷害犯行，所辯為正當防衛，及告訴人傷勢非其
      所為云云，顯為飾卸之詞，而不足採。 
三、綜上所述，被告上訴，否認犯行，所陳各節，並無可採，其
    執此指摘原審認事用法不當，顯無理由，應予駁回。
四、末查，被告未曾因故意犯罪受有期徒刑以上刑之宣告，有本
    院被告前案紀錄表在卷可稽（見本院卷第39頁），其因不滿
    年長父母仍承擔照顧告訴人2名年幼子女，因起爭執，致雙
    方關係越行惡劣，屢生爭執，在本案發當日實值大年初八，
    見告訴人駕車帶2名幼子返家，而情緒衝動失控，並與告訴
    人發生口角進而發生拉扯等傷害行為，核被告素行非惡，且
    於事後告訴人先行簽立和解書，委任父親戊○○到庭陳述和解
    之意，惟被告因稱需考慮而未達成協議，有和解書1紙在卷
    可按（見原審卷41、46頁），可認告訴人確為家庭和諧託請
    父親處理和解事宜，而無一定追究之意，並可認被告經此訴
    訟程序，足生警惕，面對家人間不同意見或糾紛，當以理性
    、理智態度面對與處理，而無衝動再犯之虞，本院認其所受
    刑之宣告，以暫不執行為適當，爰併宣告緩刑2年，並依家
    庭暴力防治法第38條第1項規定，諭知在緩刑期內應付保護
    管束，適當約束其行止。又本案事發後迄今，並查無被告再
    行對告訴人為家庭暴力之行為，故認顯無命被告於付緩刑保
    護管束期間，遵守家庭暴力防治法第38條第2項各款事項之
    必要，併此敘明。
據上論斷，應依刑事訴訟法第373條、第368 條，刑法第74條第1
 項第1款，家庭暴力防治法第38條第1項，判決如主文。
本案經檢察官林伯宇提起公訴，檢察官戴文亮到庭執行職務。
中　　華　　民　　國　　109 　年　　11　　月　　24　　日
                  刑事第十四庭審判長法　官  黃斯偉
                                    法　官  許泰誠
                                    法　官  程克琳
以上正本證明與原本無異。
不得上訴。
                                    書記官  劉靜慧
中　　華　　民　　國　　109 　年　　11　　月　　25　　日
附錄：本案論罪科刑法條全文　　　　　　　　　　　　　　　
修正前中華民國刑法第277條
傷害人之身體或健康者，處3年以下有期徒刑、拘役或一千元以
下罰金。
犯前項之罪，因而致人於死者，處無期徒刑或7年以上有期徒刑
；致重傷者，處3年以上10年以下有期徒刑。

附件
臺灣基隆地方法院刑事判決　　　　　　　108年度訴字第763號
公　訴　人　臺灣基隆地方檢察署檢察官
被　　　告　甲○○
上列被告因家暴傷害案件，經檢察官提起公訴（108年度偵字第5
259號），本院判決如下：
    主  文
甲○○犯傷害罪，處拘役拾伍日，如易科罰金，以新臺幣壹仟元折
算壹日。
    事  實
一、甲○○係乙○○之胞姊，兩人具有二親等之旁系血親關係，屬家
    庭暴力防治法第3條第4款所定之家庭成員。緣甲○○不滿乙○○
    委託娘家照顧小孩及於春節連假期間未返回娘家，兩人於10
    8年2月11日在Line通訊軟體群組中發生爭執，翌日（即108
    年2月12日大年初八）下午1時許，乙○○駕車搭載小孩返回基
    隆市○○區○○街000號娘家住處，遭甫外出之甲○○撞見，甲○○
    遂返回上址大門前，要求乙○○下車理論，並伸手進入駕駛座
    車窗欲拉扯乙○○下車，旋遭兩人之母管丙○○出手阻止，兩人
    之胞弟丁○○亦自上址大門內走出察看。未久，乙○○自汽車駕
    駛座下車，舉起右手朝甲○○揮打，甲○○即基於傷害之犯意，
    以雙手抓住乙○○之右手，旋再舉起右手由上往下拍打乙○○之
    右手，兩人進而拉扯，使乙○○受有右側手部挫傷之傷害。嗣
    因乙○○下車時未以手剎車鎖定車輪，致汽車向左前方滑動撞
    上鄰房，乙○○見狀，急忙甩開甲○○前往副駕駛座旁，欲開啟
    車門查看車內小孩，甲○○復追上前趁隙以左手揮打乙○○一下
    ，經丁○○出手阻止，甲○○與乙○○始未再有肢體衝突。
二、案經乙○○訴由基隆市警察局第三分局報告臺灣基隆地方檢察
    署檢察官偵查起訴。
    理  由
一、被告以外之人於審判外之陳述，雖不符刑事訴訟法第159條
    之1至第159條之4等規定，而經當事人於審判程序同意作為
    證據，法院審酌該言詞陳述或書面陳述作成時之情況，認為
    適當者，亦得為證據，刑事訴訟法第159條之5第1項定有明
    文。本判決所引用被告甲○○以外之人於審判外之陳述，均經
    被告明示同意作為證據使用（見本院卷第94至95頁），且上
    開資料並非違法取得，亦無顯不可信之瑕疵，本院認以之作
    為證據應屬適當，依首開規定，均有證據能力。
二、認定事實所憑之證據及理由：
   訊據被告矢口否認有何傷害告訴人乙○○之犯行，辯稱：其從
   頭到尾均未動手毆打告訴人，係因告訴人先動手，其才會防
   衛性阻擋及出手拍掉告訴人右手云云。經查：
  ㈠被告係告訴人之胞姊，被告不滿告訴人委託娘家照顧小孩及
    於春節連假期間未返回娘家，兩人於108年2月11日在Line通
    訊軟體群組中發生爭執，嗣告訴人於翌日下午1時許，駕車
    搭載小孩返回基隆市○○區○○街000號娘家住處，遭甫外出之
    被告撞見，被告遂返回上址大門前，要求告訴人下車理論等
    情，業據被告於警詢及本院準備程序時坦認無誤（見108年
    度偵字第5259號卷【下稱偵卷】第14頁，本院卷第93頁），
    並有基隆市○○區○○街000號全戶戶籍資料及被告提出之Line
    通訊紀錄擷取畫面附卷可稽（見偵卷第21至23頁、第33頁、
    第73頁、第75頁），首堪認定。
  ㈡被告在基隆市○○區○○街000號大門前，伸手進入告訴人所駕汽
    車之駕駛座車窗內，欲拉扯告訴人下車，旋遭兩人之母丙○○
    出手阻止，兩人之胞弟丁○○亦自上址大門內走出察看，嗣告
    訴人自汽車駕駛座下車，舉起右手朝被告揮打，被告則以雙
    手抓住告訴人之右手，旋再舉起右手由上往下拍打告訴人之
    右手，兩人進而拉扯，惟因告訴人下車時未以手剎車鎖定車
    輪，致汽車向左前方滑動撞上鄰房，告訴人見狀，急忙甩開
    被告前往副駕駛座旁，欲開啟車門查看車內小孩，被告復追
    上前趁隙以左手揮打告訴人一下，經丁○○出手阻止，被告與
    告訴人始未再有肢體衝突等情，業據本院於準備程序及審理
    時當庭勘驗告訴人提出之鄰房監視器錄影後，製作勘驗筆錄
    附卷可考（見本院卷第93頁、第97至117頁、第125頁），且
    經被告於本院審理時坦承：其係舉起右手由上往下拍掉告訴
    人動手的那隻手等語（見本院卷第93頁、第125頁），自均
    堪認屬實，是被告否認出手毆打告訴人，核無可採。又告訴
    人在Line通訊軟體群組中陳稱：其案發當天晚上才發現右手
    有黑青等語，並傳送右手黑青之照片至群組中，復於108年2
    月13日中午12時39分前往醫院驗傷，經診斷受有「右側手部
    挫傷」之傷害等情，有被告提出之Line通訊紀錄擷取畫面及
    告訴人提出之財團法人臺灣區煤礦業基金會臺灣礦工醫院診
    斷書在卷可查（見偵卷第61頁、第37頁）。衡酌告訴人之傷
    勢係右手手背挫傷（即瘀傷），與前述勘驗結果所示告訴人
    以右手揮打被告後，遭被告由上往下拍打右手之情節吻合，
    且醫師診斷時間係在案發後一日內，足認告訴人之傷勢，係
    因被告拍打所致。
  ㈢被告辯稱：因告訴人先動手，其才會防衛性阻擋及出手拍掉
    告訴人右手云云。惟告訴人出手揮打被告時，被告未向後閃
    避，反而旋即抓住告訴人右手，並由上往下拍打告訴人之右
    手，且持續與告訴人拉扯，見告訴人停止拉扯、急忙查看車
    內小孩狀況，仍不罷休，復追上前趁隙出手揮打告訴人一下
    ，此由被告於本院審理時庭呈之書狀自述「因為我被乙○○毆
    打，『卻沒還擊到而追上』，此時丁○○在中間，所以我伸長左
    手臂、由上至下揮手一下卻只揮到遠端的張菀加腋下腰間的
    高度」等語（見本院卷第129頁），亦可證明被告於告訴人
    停止侵害行為後，仍追及告訴人揮打，足認被告係因不滿告
    訴人出手，始屢次攻擊告訴人，尚非出於防衛之意思而為單
    純之阻擋，核無阻卻違法之事由。
  ㈣被告提出之「2019/11/3和解協議書」，固記載被告從未打過
    告訴人，告訴人對此誣告向被告道歉等內容，並由告訴人簽
    名在後（見本院卷第133頁）。惟被告於本院準備程序時供
    稱：兩造調解之結論是要等告訴人提出書面陳述整個案發經
    過，再決定要不要和解，告訴人有簽署其要求的和解書，但
    只是為讓其撤回另案對告訴人提出之刑事告訴等語（見本院
    卷第46頁、第92頁），足見前述和解協議書之內容係依被告
    之意思繕打，而告訴人在其後簽名，無發係為促成調解所為
    之讓步，顯難認符合告訴人之真意。況被告有出手拍打告訴
    人右手之行為，業經本院勘驗監視器錄影屬實，前述證明力
    薄弱之和解協議書自不足以推翻本院之認定。
　㈤綜上所述，本案事證明確，被告犯行堪以認定。被告聲請傳
    喚證人丙○○證明其未毆打告訴人，因該待證事實已臻明確，
    核無再傳喚證人調查之必要，爰駁回被告此部分聲請。
三、論罪科刑：
  ㈠被告行為後，刑法第277條第1項規定於108年5月10日修正、
    同年月29日公布、同年月31日施行，將法定刑由「3年以下
    有期徒刑、拘役或1,000元以下罰金」提高為「5年以下有期
    徒刑、拘役或50萬元以下罰金」，故修正後規定並未較有利
    於被告，依刑法第2條第1項前段規定，本案應適用被告行為
    時即修正前條文。
  ㈡核被告所為，係犯修正前刑法第277條第1項之傷害罪。被告
    與告訴人屬家庭成員，被告對告訴人實施身體上之不法侵害
    而成立傷害罪，所為同時構成家庭暴力防治法第2條第2款所
    定之家庭暴力罪，惟因家庭暴力防治法對於家庭暴力罪尚無
    科處刑罰之規定，本院爰依刑法規定予以論罪科刑。
  ㈢本院審酌被告與告訴人為親姊妹，卻未能理性溝通以化解忿
    氣，反而動手拉扯告訴人下車，俟告訴人下車動手後，亦旋
    即出手還擊，且見告訴人之小孩困在車內，仍不知罷休，對
    於本案之可歸責性非輕；又被告始終否認犯罪，亦拒絕和解
    ，未見有絲毫反省，犯後態度難認良好；惟考量告訴人之傷
    勢輕微，且告訴人甫下車即動手揮打被告，對於本案之發生
    與有責任；兼衡被告自述為大學畢業、擔任專案管理師之智
    識程度及生活狀況（見偵卷第13頁），暨其犯罪動機、犯罪
    手段、前科素行等一切情狀，量處如主文所示之刑，併諭知
    易科罰金之折算標準。
據上論斷，應依刑事訴訟法第299條第1項前段，家庭暴力防治法
第2條第2款，108年5月10日修正前刑法第277條第1項，刑法第2
條第1項前段、第41條第1項前段，刑法施行法第1條之1第1項、
第2項前段，判決如主文。
本案經檢察官林伯宇提起公訴，檢察官周啟勇到庭執行職務。
中    華    民    國   109    年    2     月    14    日
                  刑事第六庭  審判長法  官  吳佳齡　
                                    法  官  鄭虹真　
                                    法  官  陳怡安
以上正本證明與原本無異。
如不服本判決應於收受送達後20日內向本院提出上訴書狀，並應
敘述具體理由；其未敘述上訴理由者，應於上訴期間屆滿後20日
內向本院補提理由書（均須按他造當事人之人數附繕）「切勿逕
送上級法院」。
中    華    民    國   109    年    2     月    14    日
                                    書記官  洪福基